---
title: "Taller 1 Microeconometría"
author: "José Francisco Rivero"
date: "`r format(Sys.time(), '%d %B, %Y')`"
header-includes: 
  - \usepackage{fancyhdr}
output:
   pdf_document:
    toc: True
    highlight: 'kate'
    number_sections: TRUE
editor_options: 
mainfont: Bookman Old Style
---
\thispagestyle{empty}
\pagebreak
\newpage
\pagenumbering{arabic} 
\fancyhead[L]{\thepage}
\fancyfoot[C]{José Francisco Rivero}
\pagestyle{fancy}
\addtolength{\headheight}{1.0cm}
\pagestyle{fancyplain}


```{r setup, include=FALSE}
knitr::opts_chunk$set(echo = TRUE)

knitr::opts_chunk$set(echo = FALSE)
knitr::opts_chunk$set(fig.align = 'center')
knitr::opts_chunk$set(message = FALSE)
knitr::opts_chunk$set(warning = FALSE)
knitr::opts_chunk$set(verbose = FALSE)
options(tinytex.verbose = TRUE)


library(jsonlite)
library(dplyr)
library(tidyverse)
library(lubridate)
library(geosphere)
library(ggplot2)
library(forcats)
library(zoo)

"Datos"
datos <- read.csv("Data Storage/Raw/actas-defuncion-registro-civil.csv")

data <- fromJSON("https://gbfs.mex.lyftbikes.com/gbfs/es/station_information.json")

ene_2019<-read.csv("Data Storage/Created/2019-01 corregido.csv")
feb_2019<-read.csv("Data Storage/Raw/Pregunta 2/2019-02.csv")
mar_2019<-read.csv("Data Storage/Created/2019-03 corregido.csv")
abr_2019<-read.csv("Data Storage/Raw/Pregunta 2/2019-04.csv")
may_2019<-read.csv("Data Storage/Raw/Pregunta 2/2019-05.csv")
jun_2019<-read.csv("Data Storage/Raw/Pregunta 2/2019-06.csv")
jul_2019<-read.csv("Data Storage/Raw/Pregunta 2/2019-07.csv")
ago_2019<-read.csv("Data Storage/Raw/Pregunta 2/2019-08.csv")
sep_2019<-read.csv("Data Storage/Raw/Pregunta 2/2019-09.csv")
oct_2019<-read.csv("Data Storage/Raw/Pregunta 2/2019-10.csv")
nov_2019<-read.csv("Data Storage/Raw/Pregunta 2/2019-11.csv")
dic_2019<-read.csv("Data Storage/Raw/Pregunta 2/2019-12.csv")



#2020


ene_2020<-read.csv("Data Storage/Created/2020-01 corregido.csv")
feb_2020<-read.csv("Data Storage/Raw/Pregunta 2/2020-02.csv")
mar_2020<-read.csv("Data Storage/Raw/Pregunta 2/2020-03.csv")
abr_2020<-read.csv("Data Storage/Raw/Pregunta 2/2020-04.csv")
may_2020<-read.csv("Data Storage/Raw/Pregunta 2/2020-05.csv")
jun_2020<-read.csv("Data Storage/Raw/Pregunta 2/2020-06.csv")
jul_2020<-read.csv("Data Storage/Raw/Pregunta 2/2020-07.csv")
ago_2020<-read.csv("Data Storage/Created/2020-08 corregido.csv")
sep_2020<-read.csv("Data Storage/Raw/Pregunta 2/2020-09.csv")
oct_2020<-read.csv("Data Storage/Raw/Pregunta 2/2020-10.csv")
nov_2020<-read.csv("Data Storage/Raw/Pregunta 2/2020-11.csv")
#corregi los datos porque no me salían los correctos
dic_2020<-read.csv("Data Storage/Created/2020-12 corregido.csv")

#2021

ene_2021<-read.csv("Data Storage/Created/2021-01 corregido.csv")
feb_2021<-read.csv("Data Storage/Raw/Pregunta 2/2021-02.csv")
mar_2021<-read.csv("Data Storage/Raw/Pregunta 2/2021-03.csv")
abr_2021<-read.csv("Data Storage/Raw/Pregunta 2/2021-04.csv")
may_2021<-read.csv("Data Storage/Raw/Pregunta 2/2021-05.csv")
jun_2021<-read.csv("Data Storage/Raw/Pregunta 2/2021-06.csv")
jul_2021<-read.csv("Data Storage/Raw/Pregunta 2/2021-07.csv")
ago_2021<-read.csv("Data Storage/Raw/Pregunta 2/2021-08.csv")
sep_2021<-read.csv("Data Storage/Raw/Pregunta 2/2021-09.csv")
oct_2021<-read.csv("Data Storage/Raw/Pregunta 2/2021-10.csv")
nov_2021<-read.csv("Data Storage/Raw/Pregunta 2/2021-11.csv")
dic_2021<-read.csv("Data Storage/Raw/Pregunta 2/2021-12.csv")


```

# Análisis por COVID-19

El análisis de la pandemia se ve reflejado en las siguientes gráficas. Tenemos en la primera gráfica una gráfica que presenta el número de muertes a lo largo de los años. En el eje de las "X" tenemos las fechas y en el "Y" tenemos el número de muertes en esas fechas. Y se observa que el número de muertos sí aumentó desde que empezó la pandemia en México.

La línea vertical Roja es la fecha en la que se tuvo el primer caso de covid 19 en México. De ahí tenemos la línea azul que es cuando se marca la cuarentena. Después la línea verde que es --- y al final tenemos la línea naranja que es el fin de la pandemia en México

```{r inciso 1.1}


fechas <- as.Date(datos$fec_defuncion, format = "%Y-%m-%d")

fecha_promedio<-as.Date("2020-03-23")
start_date <- as.Date("2020-01-01")
end_date <- as.Date("2022-12-31")

subset_data <- subset(datos, fechas >= start_date & fechas <= end_date)

muertes_diarias<-c()
for (a in unique(fechas)) {
  muertes_diarias <- c(muertes_diarias, sum(a == fechas))
}

tabla <- cbind.data.frame(sort(unique(fechas)), muertes_diarias)

eventos_importantes <- c("2020-02-27", "2020-03-23","2020-12-24","2021-10-15")
fecha_eventos <- as.Date(eventos_importantes, format = "%Y-%m-%d")
muertes_eventos <- c(800, 700, 600, 500)
eventos_data <- data.frame(fecha_eventos, muertes_eventos)

ggplot(data = tabla, aes(x = sort(unique(fechas)), y = muertes_diarias)) + 
  geom_line() + 
  geom_vline(xintercept = fecha_eventos, color = c("red","blue","green","orange"), linetype=1) +
  geom_text(
    data = eventos_data,
    aes(x = fecha_eventos, y = muertes_eventos, label = eventos_importantes),
    hjust = 1.5,
    vjust = -0.5,
    color = "black",
    size = 3
  ) +
  xlab("Fechas") + 
  ylab("Muertes diarias") + 
  ggtitle("Muertes diarias han aumentado en el 2020 y 2021 con respecto a los años anteriores")

```

\pagebreak

La diferencia de las muertes con respecto al promedio tiene saltos en enero del 21 y 20. Podemos observar dos grandes olas una en 2020 que es por abril, mayo. Y la segunda es la de diciembre y enero del 2021. Esto fue cuando más números de muertes hubo.

```{r Inciso 1.2}

####INCISO 2####

filtrado <- datos %>% 
  select(fec_defuncion,num_consecutivo)

agrupados <- filtrado %>% 
  mutate(fec_defuncion = as.Date(fec_defuncion, format = "%Y-%m-%d")) %>% #tengo que hacerlo fechas para que jale el lubridate
  group_by(year = lubridate::floor_date(fec_defuncion,"month")) %>% #lo que sirv el floor _date es para que redondear fechas 
  summarise(NN = n())


año_2017 <- agrupados[1:12,1:2] 
año_2017$month = as.yearmon(año_2017$year)

año_2018 <- agrupados[13:24,1:2] 
año_2018$month = as.yearmon(año_2018$year)

año_2019 <- agrupados[25:36,1:2] 
año_2019$month = as.yearmon(año_2019$year)

año_2020 <- agrupados[37:48,1:2] 
año_2020$month = as.yearmon(año_2020$year)

año_2021 <- agrupados[49:60,1:2] 
año_2021$month = as.yearmon(año_2021$year)

año_2022 <- agrupados[61:67,1:2] 
año_2022$month = as.yearmon(año_2022$year)



ggplot(rbind(año_2017, año_2018, año_2019, año_2020, año_2021, año_2022), aes(month(month, label=TRUE, abbr=TRUE), NN,                                                                    group = factor(year(month)), colour = factor(year(month)))) +
  geom_line(size = 1) + 
  labs(title= "El número de muertes aumentó en 2021 y 2020 comparado don los demás años",x="Month",y = "Deaths", colour="Year")
```

\pagebreak

Finalmente, la grafica 3 que habla de las diferencias de muertes despúes de pandemia comparado con el promedio de muertes que se tenía en años anteriores sí tuvo un aumento. Y conforme más personas se vacunaron la diferencia que existe entre las muertes diarias y el promedio comienzan a disminuir.

```{r inciso 1.3}

Fechas_antes_pandemia <- subset(agrupados, year<=fecha_promedio)
Fechas_despues_pandemia <- subset(agrupados, year>=fecha_promedio)
Promedio <- mean(Fechas_antes_pandemia$NN)

Muertes_despues <- c()
for (a in Fechas_despues_pandemia$year) {
  Muertes_despues<-c(Muertes_despues, Fechas_despues_pandemia$NN - Promedio)
}
tabla_dferencia <- data.frame(Fechas_despues_pandemia, Muertes_despues)

##Ahora vamos a graficar los datos

ggplot(tabla_dferencia, aes(x = year, y = Muertes_despues))+
  geom_line()+
  labs(title = "La diferencia de las muertes con respecto al promedio tiene saltos en enero del 21 y 20", x="Fechas después de pandemia", y="Diferencia de muertes")


```

\pagebreak

# Análisis de EcoBici

Tenemos aqui como las Bicicletas del programa de ECOBICI en la CDMX fueron utilizadas, las bicicletas más usadas, los días de la semana que más se usaban. Las rutas más concurridas, etc.

```{r inciso 2.1}

colnames(ene_2020)<-colnames(ene_2019)
colnames(feb_2020)<-colnames(ene_2019)
colnames(mar_2020)<-colnames(ene_2019)
colnames(abr_2020)<-colnames(ene_2019)
colnames(may_2020)<-colnames(ene_2019)
colnames(jun_2020)<-colnames(ene_2019)
colnames(jul_2020)<-colnames(ene_2019)
colnames(ago_2020)<-colnames(ene_2019)
colnames(sep_2020)<-colnames(ene_2019)
colnames(oct_2020)<-colnames(ene_2019)
colnames(nov_2020)<-colnames(ene_2019)
colnames(dic_2020)<-colnames(ene_2019)

#2021
colnames(ene_2021)<-colnames(ene_2019)
colnames(feb_2021)<-colnames(ene_2019)
colnames(mar_2021)<-colnames(ene_2019)
colnames(abr_2021)<-colnames(ene_2019)
colnames(may_2021)<-colnames(ene_2019)
colnames(jun_2021)<-colnames(ene_2019)
colnames(jul_2021)<-colnames(ene_2019)
colnames(ago_2021)<-colnames(ene_2019)
colnames(sep_2021)<-colnames(ene_2019)
colnames(oct_2021)<-colnames(ene_2019)
colnames(nov_2021)<-colnames(ene_2019)
colnames(dic_2021)<-colnames(ene_2019)

año2019<- rbind(ene_2019,feb_2019,mar_2019,abr_2019,may_2019,jun_2019,jul_2019,ago_2019,sep_2019,oct_2019,nov_2019,dic_2019)
año2020<- rbind(ene_2020,feb_2020,mar_2020,abr_2020,may_2020,jun_2020,jul_2020,ago_2020,sep_2020,oct_2020,nov_2020,dic_2020)
año2021<- rbind(ene_2021,feb_2021,mar_2021,abr_2021,may_2021,jun_2021,jul_2021,ago_2021,sep_2021,oct_2021,nov_2021,dic_2021)

#vamos a hacer un data frame con 3 columnas la de posición donde sale y la posición que entrega y la fecha

Estacion_Retiro<-año2019$Ciclo_Estacion_Retiro #lo hice con uno para después solo agregar columnas 
Viaje_2019<-as.data.frame(Estacion_Retiro)
Viaje_2019$Estacion_Arribo<-c(año2019$Ciclo_Estacion_Arribo)
Viaje_2019$Fecha<-c(año2019$Fecha_Retiro)  

Estacion_Retiro<-año2020$Ciclo_Estacion_Retiro #lo hice con uno para después solo agregar columnas 
Viaje_2020<-as.data.frame(Estacion_Retiro)
Viaje_2020$Estacion_Arribo<-c(año2020$Ciclo_Estacion_Arribo)
Viaje_2020$Fecha<-c(año2020$Fecha_Retiro)  

Estacion_Retiro<-año2021$Ciclo_Estacion_Retiro #lo hice con uno para después solo agregar columnas 
Viaje_2021<-as.data.frame(Estacion_Retiro)
Viaje_2021$Estacion_Arribo<-c(año2021$Ciclo_Estacion_Arribo)
Viaje_2021$Fecha<-c(año2021$Fecha_Retiro)  


Viaje_2019 <- subset(Viaje_2019, grepl("2019", Fecha))#esto selescciona solo las fechas que están en 2019
Viaje_2020 <- subset(Viaje_2020, grepl("2020", Fecha))#esto selecciona solo las fechas que están en 2020
Viaje_2021 <- subset(Viaje_2021, grepl("2021", Fecha))#esto selecciona solo las fechas que están en 2021

#tengo que mejorar la eficiencia con determinar para cada viaje las columnas necesarias

Viaje_2019$Fecha <- as.Date(format(as.Date(Viaje_2019$Fecha, "%d/%m/%Y"), "%Y-%m-%d"))#con lo que hice en ECOBICI1 para cambiar el formato de las fechas

Viaje_2020$Fecha <- as.Date(format(as.Date(Viaje_2020$Fecha, "%d/%m/%Y"), "%Y-%m-%d"))#con lo que hice en ECOBICI1 para cambiar el formato de las fechas

Viaje_2021$Fecha <- as.Date(format(as.Date(Viaje_2021$Fecha, "%d/%m/%Y"), "%Y-%m-%d"))#con lo que hice en ECOBICI1 para cambiar el formato de las fechas
## 
año2019 <- subset(año2019, grepl("2019", Fecha_Retiro))
año2020 <- subset(año2020, grepl("2020", Fecha_Retiro))
año2021 <- subset(año2021, grepl("2021", Fecha_Retiro))

bici19<-c()
for (a in unique(año2019$Fecha_Retiro)) {
  bici19 <- c(bici19, sum(a == año2019$Fecha_Retiro))
}
tabla19<- cbind.data.frame(fecha=sort(unique(año2019$Fecha_Retiro)), num_viajes=bici19)

#Filtrar los datos de 2020 

bici20 <- c()
for (a in unique(año2020$Fecha_Retiro)) {
  bici20 <- c(bici20, sum(a == año2020$Fecha_Retiro))
}

tabla20 <- cbind.data.frame(fecha=sort(unique(año2020$Fecha_Retiro)), num_viajes=bici20)

#Filtrar los datos de 2021

bici21<-c()
for (a in unique(año2021$Fecha_Retiro)) {
  bici21 <- c(bici21, sum(a == año2021$Fecha_Retiro))
}

tabla21 <- cbind.data.frame(fecha=sort(unique(año2021$Fecha_Retiro)), num_viajes=bici21)

####respuestas a ejercicio####

####Pregunta 1####
# Unir los datos en una tabla
tabla_completa <- data.frame(
  fecha = c(sort(unique(año2019$Fecha_Retiro)),
            sort(unique(año2020$Fecha_Retiro)),
            sort(unique(año2021$Fecha_Retiro))),
  viajes_diarios = c(bici19, bici20, bici21),
  año = c(rep(2019, length(bici19)),
          rep(2020, length(bici20)),
          rep(2021, length(bici21)))
)


tabla_completa$fecha <- as.Date(format(as.Date(tabla_completa$fecha, "%d/%m/%Y"), "%Y-%m-%d"))




# Crear una gráfica de línea con library(ggplot2)

#install.packages("plotly")
library(plotly)

ggplot(tabla_completa, aes(x = fecha, y = viajes_diarios, group = año, color = as.factor(año))) +
  geom_line() +
  geom_rect(xmin = as.Date("2020-03-23"), xmax = as.Date("2020-05-31"), ymin = -10000, ymax = 10000, 
            fill = "pink", alpha = 0.05) +
  geom_vline(xintercept = as.Date("2020-06-15"), linetype = "dashed") +
  labs(x = "Fecha", y = "Viajes diarios", title = "Evolución de los viajes diarios por año") +
  scale_color_discrete(name = "Año") +
  theme(panel.background = element_rect(fill = "lightgray"),
        panel.border = element_blank(),
        plot.title = element_text(hjust = 0.5))

```

Lo que observas en esta sección es que dependiendo del día de la semana la semana hay más viajes también tomando en consideración el año

```{r inciso 2.2}
tabla_completa$día_semana <- weekdays(tabla_completa$fecha, abbreviate = TRUE)

ggplot(tabla_completa, aes(x = viajes_diarios)) +
  geom_histogram(bins = 30, color = "black", fill = "lightblue") +
  labs(x = "Viajes diarios", y = "Frecuencia", title = "Histograma de viajes diarios") +
  scale_y_continuous(label = scales::comma_format()) +
  theme(panel.background = element_rect(fill = "lightgray"),
        panel.border = element_blank(),
        plot.title = element_text(hjust = 0.5))

densidad_sem<-ggplot(tabla_completa, aes(x = viajes_diarios, fill = día_semana)) +
  geom_histogram(binwidth = 1000, color = "white") +
  labs(x = "Viajes diarios", y = "Frecuencia", title = "Histograma de los viajes diarios por día de la semana") +
  facet_wrap(~ día_semana, nrow = 2)

```

```{r inciso 2.3}

Viaje_2019 <- Viaje_2019 %>% 
  filter(Estacion_Retiro %in% estaciones$station) %>%
  mutate(Estacion_Retiro = factor(Estacion_Retiro, levels = estaciones$station))
Viaje_2019 <- Viaje_2019 %>% 
  filter(Estacion_Arribo %in% estaciones$station) %>%
  mutate(Estacion_Arribo = factor(Estacion_Arribo, levels = estaciones$station))

Viaje_2020 <- Viaje_2020 %>% 
  filter(Estacion_Retiro %in% estaciones$station) %>%
  mutate(Estacion_Retiro = factor(Estacion_Retiro, levels = estaciones$station))
Viaje_2020 <- Viaje_2020 %>% 
  filter(Estacion_Arribo %in% estaciones$station) %>%
  mutate(Estacion_Arribo = factor(Estacion_Arribo, levels = estaciones$station))

Viaje_2021 <- Viaje_2021 %>% 
  filter(Estacion_Retiro %in% estaciones$station) %>%
  mutate(Estacion_Retiro = factor(Estacion_Retiro, levels = estaciones$station))
Viaje_2021 <- Viaje_2021 %>% 
  filter(Estacion_Arribo %in% estaciones$station) %>%
  mutate(Estacion_Arribo = factor(Estacion_Arribo, levels = estaciones$station))



#tengo que hacer esto para 2020 y 2021 para que me queden las estaciones que tiene
#latitud y longitud



# Crear columnas para latitud y longitud de estación de salida y arribo
# lo que hicismos es agregar con mutate 4 columnas al df de Viaje_2019
#este se llaman lat_Retiro,lonRetiro [...] de ahí cada una la llenamos
#con un if else donde el prier argumento es si Estacion retiro está en 
#las estaciones de Json entonces, el primer argumento es 
#encuentra con match la estacion retiro/arribo y ponle su latitud/longitud,
#de lo contrario pon 0.

Viaje_2019 <- Viaje_2019 %>% 
  mutate(lat_Retiro = ifelse(Estacion_Retiro %in% estaciones$station, estaciones$latitud[match(Estacion_Retiro, estaciones$station)], ""),
         lon_Retiro = ifelse(Estacion_Retiro %in% estaciones$station, estaciones$longitud[match(Estacion_Retiro, estaciones$station)], ""),
         lat_Arribo = ifelse(Estacion_Arribo %in% estaciones$station, estaciones$latitud[match(Estacion_Arribo, estaciones$station)], ""),
         lon_Arribo = ifelse(Estacion_Arribo %in% estaciones$station, estaciones$longitud[match(Estacion_Arribo, estaciones$station)], ""))

Viaje_2020 <- Viaje_2020 %>% 
  mutate(lat_Retiro = ifelse(Estacion_Retiro %in% estaciones$station, estaciones$latitud[match(Estacion_Retiro, estaciones$station)], ""),
         lon_Retiro = ifelse(Estacion_Retiro %in% estaciones$station, estaciones$longitud[match(Estacion_Retiro, estaciones$station)], ""),
         lat_Arribo = ifelse(Estacion_Arribo %in% estaciones$station, estaciones$latitud[match(Estacion_Arribo, estaciones$station)], ""),
         lon_Arribo = ifelse(Estacion_Arribo %in% estaciones$station, estaciones$longitud[match(Estacion_Arribo, estaciones$station)], ""))
Viaje_2021 <- Viaje_2021 %>% 
  mutate(lat_Retiro = ifelse(Estacion_Retiro %in% estaciones$station, estaciones$latitud[match(Estacion_Retiro, estaciones$station)], ""),
         lon_Retiro = ifelse(Estacion_Retiro %in% estaciones$station, estaciones$longitud[match(Estacion_Retiro, estaciones$station)], ""),
         lat_Arribo = ifelse(Estacion_Arribo %in% estaciones$station, estaciones$latitud[match(Estacion_Arribo, estaciones$station)], ""),
         lon_Arribo = ifelse(Estacion_Arribo %in% estaciones$station, estaciones$longitud[match(Estacion_Arribo, estaciones$station)], ""))

Viaje_2019 <- Viaje_2019 %>% 
  filter(between(lat_Retiro, -90,90),between(lat_Arribo,-90,90))#tenemos que filtrar aquellos archivos que tienen latitudes o longitudes que no están
Viaje_2020 <- Viaje_2020 %>% #en valores correctos 
  filter(between(lat_Retiro, -90,90),between(lat_Arribo,-90,90))
Viaje_2021 <- Viaje_2021 %>% 
  filter(between(lat_Retiro, -90,90),between(lat_Arribo,-90,90))


distancia_2019 <- distGeo(cbind(Viaje_2019$lon_Retiro, Viaje_2019$lat_Arribo),#es importante que pongas en la primera la longitud y en la segunda la latitud,
                          cbind(Viaje_2019$lon_Arribo, Viaje_2019$lat_Arribo))
distancia_2020 <- distGeo(cbind(Viaje_2020$lon_Retiro, Viaje_2020$lat_Arribo),#es importante que pongas en la primera la longitud y en la segunda la latitud,
                          cbind(Viaje_2020$lon_Arribo, Viaje_2020$lat_Arribo))
distancia_2021 <- distGeo(cbind(Viaje_2021$lon_Retiro, Viaje_2021$lat_Arribo),#es importante que pongas en la primera la longitud y en la segunda la latitud,
                          cbind(Viaje_2021$lon_Arribo, Viaje_2021$lat_Arribo))

Viaje_2019$distancia <- distancia_2019 #la distancia que obtenemos está en metros
Viaje_2020$distancia <- distancia_2020 #la distancia que obtenemos está en metros
Viaje_2021$distancia <- distancia_2021 #la distancia que obtenemos está en metros

# Agrupar por fecha y calcular la suma de las distancias recorridas en cada día
distancia_Total19 <- Viaje_2019 %>%
  group_by(Fecha) %>%
  summarize(distancia = sum(distancia, na.rm = TRUE))
distancia_Total20 <- Viaje_2020 %>%
  group_by(Fecha) %>%
  summarize(distancia = sum(distancia, na.rm = TRUE))
distancia_Total21 <- Viaje_2021 %>%
  group_by(Fecha) %>%
  summarize(distancia = sum(distancia, na.rm = TRUE))

distancia_Total19$Fecha <- as.Date(format(as.Date(distancia_Total19$Fecha, "%d/%m/%Y"), "%Y-%m-%d"))
distancia_Total20$Fecha <- as.Date(format(as.Date(distancia_Total20$Fecha, "%d/%m/%Y"), "%Y-%m-%d"))
distancia_Total21$Fecha <- as.Date(format(as.Date(distancia_Total21$Fecha, "%d/%m/%Y"), "%Y-%m-%d"))


# Graficar la distancia total recorrida por día

ggplot(data = distancia_Total19, aes(x = Fecha, y = distancia/1000)) +
  geom_point() +
  labs(title = "Distancia total recorrida por día en 2019(en KM)", x = "Fecha", y = "Distancia")
ggplot(data = distancia_Total20, aes(x = Fecha, y = distancia/1000)) +
  geom_point() +
  labs(title = "Distancia total recorrida por día en 2020(en KM) disminuye después de abril", x = "Fecha", y = "Distancia")
ggplot(data = distancia_Total21, aes(x = Fecha, y = distancia/1000)) +
  geom_point() +
  labs(title = "Distancia total recorrida por día en 2021(en KM) tiene tendencia de aumentar, pero no llega a los niveles de 2019", x = "Fecha", y = "Distancia")

##vamos a juntar los 3 años

distancia_completa <- data.frame(
  Fecha = c(distancia_Total19$Fecha, distancia_Total20$Fecha, distancia_Total21$Fecha),
  distancia = c(distancia_Total19$distancia, distancia_Total20$distancia, distancia_Total21$distancia)
)

distancia_completa$Fecha <- as.Date(format(as.Date(distancia_completa$Fecha, "%d/%m/%Y"), "%Y-%m-%d"))

##Graficar todo
ggplot(distancia_completa, aes(x = Fecha, y = distancia/1000)) + 
  geom_point()+
  labs(title = "Distancia recorrida tiene un aumento después del 2020 (km) pero no se llega a los niveles de 2019" , x ="años", y = "distancia")

```

```{r inciso 2.4}
# Lo que quiero hacer es transformar las variables para después poder calcular las diferencias en tiempo 
#de esa forma podemos después calcular con difftime justo cuanto se tardaron las bicicletas

año2019$Fecha_Retiro <- as.Date(año2019$Fecha_Retiro, format = "%d/%m/%Y")
año2019$Hora_Retiro <- as.POSIXct(año2019$Hora_Retiro, format = "%H:%M:%S")
año2019$Fecha_Arribo <- as.Date(año2019$Fecha_Arribo, format = "%d/%m/%Y")
año2019$Hora_Arribo <- as.POSIXct(año2019$Hora_Arribo, format = "%H:%M:%S")

año2020$Fecha_Retiro <- as.Date(año2020$Fecha_Retiro, format = "%d/%m/%Y")
año2020$Hora_Retiro <- as.POSIXct(año2020$Hora_Retiro, format = "%H:%M:%S")
año2020$Fecha_Arribo <- as.Date(año2020$Fecha_Arribo, format = "%d/%m/%Y")
año2020$Hora_Arribo <- as.POSIXct(año2020$Hora_Arribo, format = "%H:%M:%S")

año2021$Fecha_Retiro <- as.Date(año2021$Fecha_Retiro, format = "%d/%m/%Y")
año2021$Hora_Retiro <- as.POSIXct(año2021$Hora_Retiro, format = "%H:%M:%S")
año2021$Fecha_Arribo <- as.Date(año2021$Fecha_Arribo, format = "%d/%m/%Y")
año2021$Hora_Arribo <- as.POSIXct(año2021$Hora_Arribo, format = "%H:%M:%S")

# Calcular diferencia de hora para los disntintos años después lo voy a juntar con la distancia recorrida
#y ver qué bicicletas usó para checar la relación entre bicicletas y rapidez
año2019$Dif_Horas <- difftime(año2019$Hora_Arribo, año2019$Hora_Retiro, units = "hours")
año2020$Dif_Horas <- difftime(año2020$Hora_Arribo, año2020$Hora_Retiro, units = "hours")
año2021$Dif_Horas <- difftime(año2021$Hora_Arribo, año2021$Hora_Retiro, units = "hours")

#Lo que haré será sacar el promedio de la distancia recorrida y el promedio de tiempo diario

z_2019 <- año2019 %>% 
  group_by(Bici) %>% 
  summarise(mean(Dif_Horas),n=n())
z_2020 <- año2020 %>% 
  group_by(Bici) %>% 
  summarise(mean(Dif_Horas),n=n())
z_2021<- año2021 %>% 
  group_by(Bici) %>% 
  summarise(mean(Dif_Horas),n=n())

z_2019 <- z_2019 %>%
  mutate(sqrt_Dif_Horas = as.difftime(sqrt(as.numeric(`mean(Dif_Horas)`)), units = "hours"))
z_2020 <- z_2020 %>%
  mutate(sqrt_Dif_Horas = as.difftime(sqrt(as.numeric(`mean(Dif_Horas)`)), units = "hours"))
z_2021 <- z_2021 %>%
  mutate(sqrt_Dif_Horas = as.difftime(sqrt(as.numeric(`mean(Dif_Horas)`)), units = "hours"))

z <- rbind(z_2019,z_2020,z_2021)

ggplot(z, aes(x = Bici, y = sqrt_Dif_Horas, color = n)) + 
  geom_point() +
  scale_color_gradient(low = "blue", high = "red") +
  labs(x = "Tipo de Bicicleta", y = "Raíz cuadrada de la diferencia en horas", colo = "Cantidad de bicicletas usadas")

z_top1019 <- z_2019 %>% 
  arrange(desc(n)) %>% 
  slice(1:10)
z_top1020 <- z_2020 %>% 
  arrange(desc(n)) %>% 
  slice(1:10)
z_top1021 <- z_2021 %>% 
  arrange(desc(n)) %>% 
  slice(1:10)
z_top100 <- z%>% 
  arrange(desc(n)) %>% 
  slice(1:10)

ggplot(z_top1019, aes(x=fct_reorder(Bici, n), y=sqrt_Dif_Horas, size=n, color=n)) + 
  geom_point() +
  scale_size_continuous(range = c(1, 10)) +
  scale_color_gradient(low = "blue", high = "red") +
  labs(title = "La bicilceta más usada en 2019 no es la que menos tiempo hace",
       x="Tipo de Bicicleta", 
       y="Raíz cuadrada de la diferencia en horas", 
       size="Cantidad de bicicletas usadas")
ggplot(z_top1020, aes(x=fct_reorder(Bici, n), y=sqrt_Dif_Horas,color=n,size=n)) + 
  geom_point() +
  scale_size_continuous(range = c(1, 10)) +
  scale_color_gradient(low = "blue", high = "red") +
  labs(title = "Hay una relación entre la bicicleta más usada y la que menos tiempo hace",
       x="Tipo de Bicicleta", 
       y="Raíz cuadrada de la diferencia en horas", 
       size="Cantidad de bicicletas usadas")
ggplot(z_top1021, aes(x=fct_reorder(Bici, n), y=sqrt_Dif_Horas, color=n, size=n)) + 
  geom_point() +
  scale_size_continuous(range = c(1, 10)) +
  scale_color_gradient(low = "blue", high = "red") +
  labs(title = "El numero de bicicletas usadas en 2021 se recupera con respecto a 2020",
       x="Tipo de Bicicleta", 
       y="Raíz cuadrada de la diferencia en horas", 
       size="Cantidad de bicicletas usadas")
ggplot(z_top100, aes(x=fct_reorder(Bici, n), y=sqrt_Dif_Horas, color=n, size=n)) + 
  geom_point() +
  scale_size_continuous(range = c(1, 10)) +
  scale_color_gradient(low = "blue", high = "red") +
  labs(title = "La grafica de las bicicletas más usadas y rápidas se parecer a la del 2019",
       x="Tipo de Bicicleta", 
       y="Raíz cuadrada de la diferencia en horas", 
       size="Cantidad de bicicletas usadas")

```

\pagebreak

# Análisis de Pobreza

\pagebreak

# Teorema central del límite

\pagebreak

# Apuestas en Ruleta
